臺灣高等法院刑事判決
110年度上訴字第1924號
上  訴  人  臺灣臺北地方檢察署檢察官
被      告  陳宏仁



上列上訴人因被告違反毒品危害防制條例案件，不服臺灣臺北地
方法院110年度審訴字第266號，中華民國110年3月26日第一審判
決（起訴案號：臺灣臺北地方檢察署110年度撤緩毒偵字第9號、
109年度撤緩毒偵字第231號），提起上訴，本院判決如下：
    主  文
上訴駁回。
    理  由
一、公訴意旨略以：被告甲○○基於施用第一級毒品海洛因與第二
    級毒品安非他命之犯意，於民國108年3月19日23時許，在新
    北市○○區○○街00巷0號住處內，以將海洛因、安非他命放置
    在玻璃球內燒烤吸食其煙霧之方式，同時施用第一級毒品海
    洛因與第二級毒品安非他命1次。嗣於翌（20）日凌晨0時50
    分許，在臺北市萬華區西園路2段261巷巷口前為警盤查，甲
    ○○自願受搜索而為警扣得第一級毒品海洛因1包（淨重0.068
    0公克、驗餘淨重0.0643公克）、第二級毒品甲基安非他命9
    包（總淨重8.65公克、總驗餘淨重8.62公克），復對其採集
    尿液送驗，鑑驗結果呈安非他命、甲基安非他命、嗎啡陽性
    反應，始悉上情。因認被告涉犯毒品危害防制條例第10條第
    1項及同條第2項施用第一級毒品、施用第二級毒品罪嫌等語
    。
二、原判決意旨略以：公訴意旨認本案被告於108年3月19日23時
    許，同時施用第一級毒品海洛因、第二級毒品安非他命一次
    ，依被告之本院被告前案紀錄表，可知其前因施用毒品案件
    ，經附命緩起訴處分，緩起訴處分於108年6月21日確定，惟
    於109年10月19日因履行未完成經撤銷，視同「觀察、勒戒
    或強制戒治」未啟動，被告犯本案施用毒品行為，應受觀察
    、勒戒，而後再視有無繼續施用之傾向，評估是否有施以強
    制戒治之必要。被告本案施用第一級、第二級毒品往前回溯
    三年內，未有接受觀察、勒戒及強制戒治之處遇，檢察官即
    應依毒品危害防制條例修正後之規定處理聲請觀察、勒戒，
    而不應予以起訴或聲請簡易判決處刑，若予起訴或聲請簡易
    判決處刑，即屬起訴之程序違背規定，按刑事訴訟法第303
    條第1款、第307條規定，本案應不經言詞辯論，為公訴不受
    理之諭知等語。　
三、檢察官上訴意旨略以：按109年1月15日修正後之毒品危害防
    制條例第24條第1項、第2項雖規定：第20條第1項及第23條
    第2項之程序，於檢察官先依刑事訴訟法第253條之1第1項、
    第253條之2第1項第4款至第6款或第8款規定，為附條件之緩
    起訴處分時，或於少年法院（地方法院少年法庭）認以依少
    年事件處理法程序處理為適當時，不適用之。前項緩起訴處
    分，經撤銷者，檢察官應繼續偵查或起訴。然該條例修正之
    第24條條文施行日期由行政院定之。目前行政院並未定出第
    24條之施行日期，是仍應適用修正前之毒品危害防制條例第
    24條之規定。而依修正前毒品危害防制條例第24條第2項規
    定，前項緩起訴處分，經撤銷者，檢察官應依法追訴。是依
    現行有效實務見解，凡施用毒品之緩起訴處分案件，若緩起
    訴處分經檢察官撤銷者，僅能依法起訴，別無斟酌，更不因
    是否3年內曾經觀察勒戒、強制戒治或戒癮治療完畢而有所
    影響（參照最高法院100年度第1次、104年度第2次刑事庭會
    議決議意旨）。至最高法院109年8月11日刑事庭多數見解及
    刑事大法庭109年度台上大字第3826號裁定意旨，均未推翻
    前開實務見解，是上開最高法院100年度第1次、104年度第2
    次刑事庭會議決議結論仍應繼續適用。本件被告前因施用毒
    品案件，經臺灣臺北地方檢察署（下簡稱臺北地檢）檢察官
    以108年度毒偵字第1878號為附命完成戒癮治療之緩起訴處
    分，緩起訴處分於108年6月21日確定，嗣因被告於109年10
    月19日因履行未完成經撤銷，並由臺北地檢檢察官以109年
    度撤緩毒偵字第231號、110年度撤緩毒偵字第9號提起公訴
    ，依修正前之毒品危害防制條例第24條第2項規定及上開現
    行有效實務見解，本件起訴程序並無違反法律規定之處。原
    審就此部分尚有誤會。爰依法提起上訴等語。
四、按毒品危害防制條例業經總統於109年1月15日以華總一義字
    第10900004091號令修正公布第2、4、9、11、15、17至20、
    21、23、24、27、28、32之1、33之1、34、36條條文，並增
    訂第35條之1，除第18、24、33之1條施行日期經行政院以11
    0年4月15日院臺法字第1100010649號令定自110年5月1日施
    行外，其餘自公布後6個月即109年7月15日起生效施行。而
    依增訂同條例第35條之1第1款、第2款規定「偵查中之案件
    ，由檢察官依修正後規定處理」、「審判中之案件，由法院
    或少年法院（地方法院少年法庭）依修正後規定處理」，亦
    即檢察官就偵查中、法院就審判中之施用毒品案件，應依上
    揭修正後規定處理，合先敘明。
五、經查：
㈠犯施用第一級、第二級毒品罪者，檢察官應聲請法院裁定觀察
  、勒戒；且觀察、勒戒等處遇執行完畢釋放後，3年後再犯施
  用第一級、第二級毒品罪者，應再啟觀察、勒戒等處遇程序，
  修正後毒品危害防制條例第20條第1項、第3項分別定有明文。
  另修正後毒品危害防制條例第24條第1項、第2項明定「第20條
  第1項及第23條第2項之程序，於檢察官先依刑事訴訟法第253
  條之1第1項、第253條之2第1項第4款至第6款或第8款規定，為
  附條件之緩起訴處分時，或於少年法院（地方法院少年法庭）
  認以依少年事件處理法程序處理為適當時，不適用之」、「前
  項緩起訴處分，經撤銷者，檢察官應繼續偵查或起訴」，其立
  （修）法理由載明「為使毒品施用者獲得有利於戒除毒品之適
  當處遇，緩起訴之條件宜回歸刑事訴訟法第253條之2第1項規
  定以變得多元」、「緩起訴處分是利用機構外之處遇，協助施
  用毒品者戒除毒癮，為達成戒除毒癮之目的，於撤銷緩起訴處
  分後，宜由檢察官依法『繼續偵查或起訴』，亦即仍有現行條文
  第20條觀察、勒戒及強制戒治制度之適用，俾利以機構內之處
  遇方式協助其戒除毒癮，亦得為不同條件或期限之緩起訴處分
  」。換言之，本次毒品危害防制條例之修正，認施用毒品者具
  「病患性犯人」之特質，在憲法保障人身自由、生存權、健康
  權等基本人權之規範下，由國家在資源許可的範圍內，善盡維
  護國民身心健康的最低限度保護義務，對於施用毒品者強調「
  治療勝於處罰」、「醫療先於司法」之刑事政策，強化觀察、
  勒戒或強制戒治處分、命附條件緩起訴處遇措施與監禁刑罰間
  之交替運用，使之相互輔助補充，剛柔並濟，力助施用毒品者
  重生；尤以毒品危害防制條例第24條第1項、第2項之命附條件
  緩起訴處遇，係考慮施用毒品者之成癮性、施用動機或生活環
  境各有不同，賦與檢察官得依個案情形，以刑事訴訟法第253
  條之2第1項第4至6款或第8款規定，給予施用毒品者義務勞務
  、繳納處分金、心理輔導、法治教育或其他預防再犯措施為附
  條件之緩起訴處分，俾使其能經由多元化之緩起訴處遇，能有
  效並適當戒除毒癮而徹底擺脫毒品危害。是在毒品未除罪化前
  ，目前之刑事政策，應先落實「除刑不除罪」之各項政策，以
  司法監督施用毒品者機構外之社區戒癮治療為主，機構內之戒
  癮治療為輔，在不願參與社區治療或治療無效者，則改以監禁
  治療（令入勒戒處所、戒治處所為觀察、勒戒或強制戒治）、
  刑罰等為最後手段（最高法院108年度台上字第3826號判決意
  旨亦同是認）。準此，依修正後毒品危害防制條例第24條第1
  項規定，檢察官得為「附條件緩起訴處分」之對象，包括「初
  犯及3年後再犯」、「3年內再犯」之施用毒品者，若上開「附
  條件緩起訴處分」經撤銷時，施用毒品者並未完成機構外之社
  區戒癮治療、精神治療、心理輔導等處遇措施，自難認得與觀
  察、勒戒或強制戒治「已執行完畢」之情形等同視之，應回復
  為原緩起訴處分不存在時之狀態，檢察官仍應依修正後毒品危
  害防制條例第20條第1項或第23條第2項之規定，分別視其為「
  初犯及3年後再犯」或「3年內再犯」之施用毒品者，而決定適
  用機構內觀察、勒戒之處遇，或依同條例第24條第1項改為不
  同條件或期限之緩起訴處分，或提起公訴之訴訟程序。
㈡次按起訴之程序違背規定者，應諭知不受理之判決，為刑事訴
  訟法第303條第1款所明定。此所稱起訴之程序違背規定，係指
  檢察官提起公訴之訴訟行為於程序上有違法律之規定而言。而
  初犯毒品危害防制條例第10條之罪者，或第3犯（或第3犯以上
  ）距最近1次觀察、勒戒或強制戒治執行完畢釋放後已逾3年者
  ，依修正後之毒品危害防制條例第20條、第23條、第24條等規
  定，本於上開對具治療成效之病患性毒品犯人，期能藉由強制
  治療之保安處分或社區戒癮治療、精神治療、心理輔導等處遇
  措施，戒除其身癮及心癮之立法本旨，均應經檢察官視個案不
  同而審酌、裁量採取「觀察、勒戒或強制戒治」或「附條件緩
  起訴」之前置程序，行為人在觀察、勒戒或強制戒治執行完畢
  釋放後，或經「附條件緩起訴」並完成戒癮治療後，3年內再
  犯同條之罪，始符合檢察官應依法起訴或聲請簡易判決處刑之
  要件，否則即與法定訴追之要件不符（最高法院109年度台上
  字第3826號、第3777號判決意旨參照）。復衡以毒品危害防制
  條例為防制毒品危害，維護國民身心健康之立法目的，暨擴大
  檢察官對施用毒品者附條件緩起訴之範圍，使其能視個案具體
  情節給予適當多元處遇之修法精神，法院就此類橫跨新舊法案
  件（少年保護事件除外），自得斟酌個案情形，如認檢察官未
  及審酌施用毒品者有無不適合附條件緩起訴處分之情形，顯屬
  不利或有失公平者，自得認起訴之程序違背規定，且無從補正
  而為不受理之判決，俾由檢察官再行斟酌而為適法之裁量。
㈢本件被告固前因上開公訴意旨所指於「108年3月19日」施用第
  一級毒品海洛因及第二級毒品甲基安非他命之行為，經臺北地
  檢檢察官於108年6月6日以108年度毒偵字第1878號為附命完成
  戒癮治療之緩起訴處分，於108年6月21日經臺灣高等檢察署以
  108年度上職議字第7042號處分駁回再議而確定，緩起訴期間
  自108年6月21日至110年6月20日止，嗣因被告於緩起訴處分期
  間內，未依指定時間接受治療，經臺北地檢檢察官於109年8月
  17日以109年度撤緩字第317號撤銷緩起訴處分後確定（被告聲
  請再議逾期，經臺灣高等檢察署認再議不合法)，有上開緩起
  訴處分書、撤銷緩起訴處分書、臺灣高等檢察署108年度上職
  議字第7042號處分書、110年1月8日檢紀文110上聲議89字第11
  00000005號函及本院被告前案紀錄表在卷足憑，揆諸前揭說明
  ，自應回復為原緩起訴處分不存在時之狀態，檢察官仍應依修
  正後毒品危害防制條例第20條第1項、第23條第2項、第24條等
  規定，視其為「初犯及3年後再犯」或「3年內再犯」之施用毒
  品者，而決定處遇。
㈣徵諸毒品危害防制條例第23條第2項規定「觀察、勒戒或強制戒
  治執行完畢釋放後，3年內再犯第10條之罪者，檢察官或少年
  法院（地方法院少年法庭）應依法追訴或裁定交付審理」，被
  告前於88年間，因施用毒品案件，經臺灣板橋地方法院（現改
  制為臺灣新北地方法院）以88年度毒聲字第321號裁定送觀察
  、勒戒，因無繼續施用毒品之傾向，經臺灣板橋地方檢察署（
  現改為臺灣新北地方檢察署）檢察官以88年度偵字第2504號為
  不起訴處分確定；又於92年間，因施用毒品案件，經原審法院
  以92年度毒聲字第861號裁定送觀察、勒戒，因無繼續施用毒
  品之傾向，於92年5月22日執行完畢釋放出所後，經臺北地檢
  檢察官以92年度毒偵字第975號為不起訴處分確定，此後即未
  曾經執行觀察、勒戒或強制戒治，亦未經完成緩起訴附命戒癮
  治療處遇等情，有本院被告前案紀錄表及在監在押全國紀錄表
  在卷可稽，揆諸前揭說明，本案被告被訴於「108年3月19日」
  施用第一級毒品海洛因及第二級毒品甲基安非他命之犯行，距
  其最近1次因施用毒品而經觀察、勒戒及強制戒治執行完畢之9
  2年5月22日已逾3年，即不符毒品危害防制條例第23條第2項規
  定之訴追條件，無從適用該規定予以追訴處罰，自應依修正後
  之毒品危害防制條例第20條第1項、第24條等規定，重啟處遇
  程序，由檢察官裁酌被告戒斷毒癮情形，再予被告在傳統醫療
  體系機構內重為觀察、勒戒或強制戒治之治療或附條件緩起訴
  處分之機會，交替運用，以期能控制或改善其至完全戒除毒癮
  。檢察官未及適用修正後毒品危害防制條例等相關規定，針對
  個案具體審酌、裁量，此涉施用毒品者（被告）人身自由之剝
  奪及受多元處遇之選擇，攸關其權益，應認檢察官就被告本案
  施用第一級毒品及第二級毒品犯行提起公訴之起訴程序屬違背
  規定，且無從補正，原審依法為公訴不受理之程序判決，核無
  不當或違法之處（原判決雖未及適用110年5月1日公告施行之
  毒品危害防制條例第24條規定，於判決結果亦無影響，附此敘
  明）。
㈤檢察官雖執憑前詞提起上訴，然上訴理由所引用之實務見解係
  在毒品危害防制條例於109年7月15日修正施行前之見解，在毒
  品危害防制條例修正後，已無從繼續援引適用；而毒品危害防
  制條例第24條規定業於109年1月15日經總統修正公布，並經行
  政院110年4月15日院臺法字第1100010649號令發布自110年5月
  1日施行，該條第2項規定「前項緩起訴處分，經撤銷者，檢察
  官應繼續偵查或起訴」，佐以同條例第35條之1第1項規定，是
  緩起訴處分經撤銷後，檢察官應依修正後之毒品危害防制條例
  規定依職權斟酌個案情節，或聲請觀察、勒戒，或為附其他條
  件之緩起訴處分，並非依修正前之規定逕行追訴，是檢察官提
  起上訴，未及審酌毒品危害防制條例第24條業經修正公告施行
  ，認緩起訴處分經撤銷後應依修正前規定逕行起訴，難認有據
  ，故其上訴，為無理由，爰不經言詞辯論，逕行駁回其上訴。
  　
㈥至被告被訴本案施用第一級毒品及第二級毒品犯行，仍得由檢
  察官本於職權，具體審酌個案情節，裁量聲請法院裁定令被告
  入勒戒處所觀察、勒戒或依修正後毒品條例第24條規定為各項
  附條件之緩起訴處分，抑或為其他適法處理；另起訴書所載扣
  案第一級毒品海洛因1包（淨重0.068公克）、第二級毒品甲基
  安非他命9包（總淨重8.65公克)，是否符合刑法第40條規定得
  聲請單獨宣告沒收，亦請檢察官依職權為適法之處理，附此敘
  明。　　　
據上論斷，應依刑事訴訟法第368條、第372條，判決如主文。　
本案由檢察官徐名駒偵查起訴，經檢察官郭郁提起上訴。　　
中　　華　　民　　國　　110 　年　　6 　　月　　30　　日
                  刑事第十八庭  審判長法  官  何俏美
                                      法  官  陳海寧
                                      法  官  葉乃瑋
以上正本證明與原本無異。
如不服本判決，應於收受送達後20日內向本院提出上訴書狀，其
未敘述上訴之理由者並得於提起上訴後20日內向本院補提理由書
（均須按他造當事人之人數附繕本）「切勿逕送上級法院」。
                                      書記官  程欣怡
中　　華　　民　　國　　110 　年　　6 　　月　　30　　日